【裁判字號】    90,上訴,971
【裁判日期】    901121
【裁判案由】    偽造文書等
【裁判全文】
臺灣高等法院臺南分院刑事判決            九十年度上訴字第九七一號  Ａ
      上  訴  人
      即  被  告  甲○○即朱愛.
      共      同
      選任辯護人  黃  溫  信  律師
右上訴人因偽造文書等案件，不服臺灣台南地方法院八十八年度訴字第一三八七號中
華民國九十年年五月三十日第一審判決（起訴案號：臺灣台南地方法院檢察署八十七
年度偵字第六三一三、六四五六、八００三號），提起上訴，本院判決如左：
      主      文
原判決關於甲○○偽造文書及所定執行刑暨乙○○部分撤銷。
甲○○被訴行使偽造文書部分無罪。
乙○○無罪。
甲○○其他上訴駁回。
      事      實
一、甲○○原在百世興企業股份有限公司（以下簡稱百世興公司）擔任會計工作，為
    從事業務之人。竟基於意圖為自己不法所有之概括之犯意，自民國（下同）八十
    二年二月間起至八十七年五月間止，連續於原判決附表一所列之時間，在台南市
    東區○○○街十九號百世興公司會計室內，利用百世興公司盤點公司營收現金及
    對帳時，須預先將現金袋置於會計室之機會，於其他會計尚未上班之際，事先進
    入公司會計室內，開拆裝放現金之現金袋，從中抽取新台幣（下同）一萬元至數
    萬元不等現金，或利用百世興公司所有會計人員於會計室開拆現金袋清點現金時
    ，趁其他會計不注意之際，將現金藏匿於其個人辦公櫃或辦公桌底下及垃圾筒內
    ，待其他會計下班後，再返回辦公室拿取藏放現金之方式，將其業務上所持有屬
    於百世興公司所有之現金共計八百八十一萬一千一百八十元侵吞入己，供己花用
    。甲○○為掩飾其侵占公司現金之行為，乃基於概括之犯意，於原判決附表一所
    列之時間，連續偽造或變造百世興公司現金單及在帳冊上為不實登載之方式，以
    掩飾其侵吞公司款項之行為，足以生損害於百世興公司。
二、案經百世興公司訴由台南市警察局第一分局報請臺灣台南地方法院檢察署檢察官
    偵查起訴。
      理      由
一、上訴駁回部分：
（一）、訊據被告甲○○對於業務上侵占之犯行，供承不諱。其於原審及本院雖辯稱
        ：伊雖不知侵占之金額究有多少，但僅約九十萬至一百萬元之間，並非八百
        多萬元。且伊係八十七年以後才開始變造現金單，現金單有正聯及副聯，伊
        有用影印的方式製作副聯，但正聯沒有更改。伊僅於八十七年之後才以變造
        現金單及偽造其上簽名或在帳冊上做不實登載之方式侵佔業務款項，另告訴
        人所提出之八十七年七月十三日告訴狀中指稱伊自八十二年間起迄八十七年
        五月二十五日止，造成告訴人損失一千七百餘萬元，有帳可稽者為八百九十
        五萬七千九百九十四元，於八十七年八月三日告訴狀中指訴伊侵佔九百零五
        萬八千一百一十一元，並指稱尚不只該數目，於八十七年八月十九日陳報狀
        中指稱受侵佔金額為九百零三萬一千一百八十一元，告訴人公司所指訴金額
        均不相同，且告訴人所提出之營業收入統計表有諸多不實之處，如 (一)、
        八十二年九月至同年十二月止之營業收入總額為七百十六萬八千四百六十八
        元，然依卷附營利事業所得稅收入總額為六百零七萬零三百八十一元。(二)
        、於八十六年四月至八月及十一月、十二月共七個月總額便為三千三百二十
        三萬三千六百二十八元，然依卷附營利事業所得稅申報書之記載全年所得則
        為三千零五十八萬一千一百五十一元，依上所知告訴人公司所提出之營業收
        入統計表與卷附營利事業所得稅申報書之記載有諸多不符之處，告訴人所指
        伊侵占之金額並不可信云云。經查：
（二)、被告甲○○右揭犯行，業据告訴人百世興公司負責人王百楨於警訊、偵查及
       原審指訴甚詳，復有百世興公司帳冊影本一大冊、現金單影本、現金明細表
       影本、現金被竊統計一覽表、台南市警察局第一分局失竊案件查證書一本、
       喬宇汽車生活館員工薪資表一紙附卷可稽。而被告甲○○以上開手法侵占款
       項後為掩飾其侵占行為，乃偽造或變造現金單或在帳冊上為不實之登載，復
       有承認為其所書寫之自白書在卷可憑。被告甲○○雖辯稱：僅大約侵占拿九
       十萬元至一百萬元左右云云。惟其於警訊及原審偵審中已自承其自八十二年
       或八十三年間起即陸續以原判決附表二所示之方法侵占百世興公司之財物達
       五年之久，每月約二次，每次約一萬至數萬元不等。則僅依其供述之侵占次
       數及金額計算，即遠超過一百萬元甚多。其自白書復載稱：其以侵占之款項
       購買汽車及房地產並將臟款存入金融機構等情。而經原審向被告甲○○主要
       往來銀行調閱其帳戶中出入明細資料，其中中國信託商業銀行西台南分行自
       八十三年十月至八十六年七月，即以現金存款方式存入合計一百四十六萬三
       千一百元。在台南市第六信用合作社大林分社之帳戶，自八十三年一月間起
       至八十五年九月間止，則存入高達六百二十多萬元現金，僅此二帳戶中於八
       十三年至八十六年間，即存入達七百六十九萬元。以被告甲○○自承在告訴
       人公司每月薪資二萬餘元，暨原審向稅捐機關調取被告甲○○與其配偶乙○
       ○二人於八十五年及八十六年度之綜合所得稅申報書，甲○○八十五年申報
       收入為三十三萬五千五百元，八十六年三十二萬八千元，乙○○八十五年九
       萬七千三百十六元，八十六年無所得申報，有財政部台灣省南區國稅局台南
       市分局函一紙及申報書影本二紙附卷可按，足見被告甲○○與其配偶二人並
       無相當豐厚之收入，竟得以在四年間存入高達七百六十九萬元之現金，且又
       無法說明上開存款之來源，足證上揭款項均係甲○○不法侵吞告訴人公司財
       物無訛，被告甲○○空言否認，委無足採，告訴人此部分之指訴應可採信。
 (三)、告訴人於八十七年七月十三日補充告訴理由狀中雖指稱被告甲○○造成公司
       一千七百餘萬元之損失，然其告訴狀中指出自八十二年間起迄於八十七年五
       月二十五日，被告甲○○侵占之數額，其中有帳可查者為八百九十五萬七千
       九百九十四元，該告訴狀實際係指被告甲○○侵占之金額為八百九十五萬七
       千九百九十四元；於八十七年八月三日告訴狀中指稱被告侵占之金額「約略
       」係九百零五萬八千一百一十一元，係指自八十二年初起至八十七年五月二
       十五日止，有資料可查者「大約」係前開數目，並未完全確定；於八十七年
       八月十九日陳報狀中指稱被告侵占之價額為九百零三萬一千一百八十一元，
       係指告訴人經清查帳目後又發覺被告甲○○又於八十六年八月十日、八月十
       五日、八月二十日分別侵占七萬元、五萬元、一萬元：：等等逐一列舉，計
       九百零三萬一千一百二十一元，可知前揭告訴狀並無互相矛盾之處。況以所
       調取被告甲○○部分銀行帳戶出入情形，及參酌被告甲○○所供承侵占公司
       財物之時間、次數、每次金額等資料計算，應以告訴人所陳被告甲○○侵占
       八百八十一萬一千一百八十元對於被告甲○○最為有利，較為可採。
（四）、綜上所述，被告甲○○辯稱僅侵占九十萬至一百萬元云云，並不足採信。按
        依現金袋紙上之文字、或符號，依習慣自足以為表示其用意之證明，依刑法
        第二百二十條第一項之規定，為以文書論之文書。被告甲○○於任職於百世
        興公司時，擔任會計工作，為從事業務之人。其於執行業務期間，竟偽造或
        變造以文書論之現金單及在帳冊上為不實之登載，復持以行使，並藉此侵占
        因執行業務所持有之現金，核其所為，係犯刑法第二百十六條行使第二百二
        十條第一項、第二百十條之偽造變造文書罪及行使第二百十五條之業務上登
        載不實文書罪，暨同法第三百三十六條第二項之業務侵占罪。公訴人雖漏未
        引用行使業務上登載不實文書罪之法條，但起訴事實既已記載，業經起訴，
        本院自得審判。被告甲○○先後分別多次業務侵占、行使偽造文書、及業務
        登載不實文書，時間緊接，犯罪構成要件相同，顯均係基於概括之犯意反覆
        為之，均應依連續犯之規定論以一罪並加重其刑。所犯上開各罪間，互有方
        法結果之牽連關係，應從一重之連續業務侵占罪處斷。
（五）、原審因認被告甲○○罪證明確，依據上開法條論科，併引刑法第五十五條、
        第五十六條及罰金罰鍰提高標準條例第一條之規定，審酌被告甲○○犯罪所
        生之損害，且於案發後仍未與告訴人和解，賠償告訴人之損害，及其犯後態
        度等一切情狀，量處有期徒刑貳年陸月，認事用法並無不合，且衡其所侵占
        之金額，量刑亦屬允當，被告甲○○上訴指摘原判決認定之侵占金額不當，
        為無理由，應予駁回。
 二、撤銷改判部分：
（一）、公訴意旨又以：被告甲○○在八十五年間，明知乙○○於八十四年間係在服
        役，並未在喬宇汽車生活館任職，竟另行起意，夥同乙○○由甲○○利用百
        世興公司之電腦，偽造不實之喬宇汽車生活館員工薪資表交與乙○○，而由
        乙○○偽造不實之職業資料於中國信託商業銀行股份有限公司（下稱中信銀
        行）信用卡申請表上，交由甲○○向中信銀行申請信用卡，足生損害於喬宇
        汽車生活館及中信銀行，因認被告甲○○另與被告乙○○共犯刑法第二百十
        六條行使第二百十條之偽造文書罪云云。
（二）、訊據被告二人固均坦承有著由被告甲○○利用百世興公司之電腦製作被告乙
        ○○有在喬與汽車生活館領取薪資之薪資表，惟矢口否認偽造文書之情事，
        辯稱：被告乙○○於八十五年一月十八日即已退伍，於八十四年十月至八十
        五年十月間確曾在喬宇汽車生活館兼差領取薪資五十七萬餘元，於徵得喬宇
        汽車生活館負責人陳儒傑之同意後，應允被告乙○○自行往找生活館會計在
        收入證明之薪資表上蓋用公司及負責人之印章，並無偽造之情事，而嗣後向
        中信銀行申請信用卡時亦無檢附薪資表云云。
（三）、按刑法第二百十條偽造文書罪以無製作權人，假冒他人名義製作內容不實之
        文書為要件。經查：被告乙○○於申請信用卡時雖於申請表上填寫其任職喬
        宇汽車生活館，惟該申請表既係被告乙○○以其本人名義填寫申請，自無假
        冒他人名義之情事。又被告乙○○曾替喬宇汽車生活館介紹客戶支取佣金，
        薪資表上所蓋用之生活館印章及負責人印章均屬真正之印章，此業據該生活
        館負責人陳儒傑於原審證述甚明（第八十七、八十八頁），並據其提出印章
        蓋用可資比對（原審卷第九十二頁）。是被告二人辯稱係徵得喬宇汽車生活
        館之同意始製作薪資表，尚非無據，自無假冒他人名義偽造文書可言。按該
        薪資表固係喬宇汽車生活館業務上製作之文書，惟經檢察官電話洽詢及本院
        函詢中信銀行被告乙○○申請信用卡時是否檢附薪資表時？據覆稱：並無可
        提供，有公務電話紀錄及該行陳報狀可稽。是被告二人是否有以薪資表憑以
        申請信用卡，尤非無疑。況被告乙○○於申請信用卡時，另以其母陳王秀美
        作為連帶保證人且提供陳王秀美不動產之資料，此有陳報狀所附正卡申請人
        信用資料及保證書等影本足考。故中信銀行發給信用卡顯非以薪資證明作為
        考量。是薪資表之內容縱有不實，仍不足以生損害於中信銀行，核與登載不
        實之要件亦非相當。
（四）、喬宇汽車生活館之負責人陳儒傑既同意發給薪資證明，已如前述。被告等即
        無冒用他人名義偽造文書可言。此部份被告等所辯應堪徵信。原審未查，仍
        認被告二人共犯行使偽造文書罪，即有未合。此部分被告二人上訴指摘原判
        決不當，為有理由，爰將原判決關於被告甲○○行使偽造文書及所定執行刑
        暨被告乙○○部份撤銷，並另為無罪之諭知。
據上論斷，應依刑事訴訟法第三百六十八條、第三百六十四條、第三百零一條第一項
判決如主文。
本案經檢察官曾顯智到庭執行職務。
中    華    民    國      九十      年      十一      月      二十一    日
                                  臺灣高等法院臺南分院刑事第三庭
                                      審判長法官  黃    崑    宗
                                            法官  林    勝    木
                                            法官  莊    俊    華
右正本證明與原本無異。
檢察官如不服本判決應於判決送達後十日內向本院提出上訴書。
甲○○不得上訴。
                                      法院書記官  徐    瑞    清
中    華    民    國      九十      年      十一  月      二十二    日


司法院資訊處製作；財團法人民間司法改革基金會備份。
